【裁判字號】    92,台上,3101
【裁判日期】    920612
【裁判案由】    偽造文書
【裁判全文】
最高法院刑事判決                              九十二年度台上字第三一０一號
    上  訴  人  台灣高等法院台中分院檢察署檢察官
    被      告  甲○○
    選任辯護人  林益輝律師
右上訴人因被告偽造文書案件，不服台灣高等法院台中分院中華民國八十九年十二月
七日第二審判決（八十九年度上訴字第一六０一號，起訴案號：台灣彰化地方法院檢
察署八十八年度偵字第三六四五、四０二０號），提起上訴，本院判決如左：
    主  文
上訴駁回。
    理  由
按刑事訴訟法第三百七十七條規定，上訴於第三審法院，非以判決違背法令為理由，
不得為之。是提起第三審上訴，應以原判決違背法令為理由，係屬法定要件。且必須
依據卷內訴訟資料為具體之指摘，並足據以辨認原判決已具備違背法令之形式，始屬
相當。本件原判決以檢察官公訴意旨略稱，被告甲○○原係彰化縣彰化市○○路一四
０號「定光佛廟」之副主任委員。明知該廟前主任委員呂俊傑死亡，該廟信徒大會未
及改選主任委員。竟為使自己擔任主任委員，而於民國八十五年二月二十四日，該廟
八十五年度第二屆第一次信徒大會及第二次管理委員會會議紀錄中，虛偽記載由其當
選主任管理委員，蘇照成、曾錦城、謝炎丁當選管理委員，余金燈當選監察委員，偽
造該次會議紀錄。嗣報請彰化市公所核備時，由於要件不齊遭退件。因認被告涉犯刑
法第二百十條之偽造文書罪嫌等情。惟公訴意旨所指上開犯罪情節，為被告所否認，
辯稱：前任主任委員死亡後，於八十五年二月二十四日，「定光佛廟」八十五年度第
二屆第一次信徒大會，選舉管理委員、監察委員。由伊擔任會議主席，曾事先與廟內
相關人員商量，而提出一份參考名單，並將選票事先印好。開會時因信徒對上開參考
名單均無異議，伊徵得與會信徒同意，以舉手方式選出管理委員及監察委員，並由新
當選之委員推舉正、副主任委員，絕非未選舉而偽造會議紀錄。且「定光佛廟」管理
委員組織章程並未規定管理委員選舉須以投票方式為之，故以舉手方式選舉，亦屬有
效。伊於系爭會議紀錄之記載與事實相符，並無偽造文書等情。而卷附之彰化縣彰化
巿公所八十七年四月十六日八十七彰市民字第八五三五號函載述，被告所檢送核備之
「定光佛廟」八十五年度第二屆第一次信徒大會會議紀錄，未依開會程序辦理，信徒
出席簽到簿、表件資料欠缺不全，移交清冊為七十四年度，認要件不符，而並未指摘
被告有偽造文件情事。復由卷附之台灣彰化地方法院八十七年度訴字第一一二八號民
事判決以觀，被告對沈銘鐘等人所提起確認其主任委員身分存在事件，固遭判決敗訴
，而於該案判決理由中認：「定光佛廟」係人民團體之一種，其選舉管理委員、監察
委員，依人民團體選舉罷免辦法第七條規定，應使用選舉票，該會議紀錄僅記載選舉
結果，對於是否以舉手方式選舉，及當選人究獲多少信徒舉手同意，全部缺如，縱認
有由信徒以舉手方式選舉之，與未為選舉者無異等情。然此屬選舉是否有效之認定問
題。又查被告與謝炎丁、余金燈等均陳述：前揭信徒大會開會當時曾列參考名單予與
會信徒，並以舉手方式表決，無異議方式通過，及備有選票等情，且有被告所提出管
理委員參考名單、簡介及選票可參。足見該次大會有選舉管理委員、監察委員之事實
。按該八十五年度會議既有信徒出席大會，並選舉管理委員、監察委員，縱選舉方式
不合法定程序，而被認為無效，然被告係依當時選舉方式，將當選管理委員、監察委
員名單載入會議紀錄。且觀其呈報之文件均無偽造，以使符合審核要件，而反將未用
選票選舉，及列參考名單方式據實填報，致遭彰化市公所以其要件不符，而不予核備
，故與偽造文書之構成要件有間。復查無其他證據足證被告有被訴偽造文書犯行，因
認被告被訴偽造文書犯行尚屬不能證明，乃維持第一審就被告被訴偽造文書部分諭知
無罪之判決，駁回檢察官就該部分之第二審上訴，已詳予說明其所憑之證據及認定之
理由。檢察官上訴意旨略以：原審就系爭信徒大會之簽到名冊是否為偽造，及於簽到
欄上按指印以表示簽到之信徒是否確實到場，暨該信徒大會係以舉手方式或拍手方式
，選舉管理委員、監察委員等，未詳予調查究明，即認被告並無偽造文書情事，要有
未合等情。惟由上所述，原判決已說明其就案內所有證據，本於調查所得心證，分別
定其取捨，而憑以認定被告被訴偽造文書犯行係屬不能證明之依據及理由。復查系爭
信徒大會之簽到名冊，其信徒編號雖形式上由一至一０二，然其中並無編號十二、七
八，故實際僅列一百人（見偵字第四０二０號卷第九三至九八頁）。此與上訴意旨所
述告訴人李樹仁主張信徒人數為一百人，尚無不合。至前開簽到名冊上之「編號」、
「信徒姓名」欄，與經剪貼於其下之「出席簽到」、「領交通費」欄，雖未對齊，惟
尚難執此否定其上所蓋印文之真正。又前開簽到名冊之簽到欄按指印部分，檢察官及
告訴人於原審並未爭執該部分之真正，難推論該部分係屬偽造。乃檢察官於上訴本院
後，始以推測之詞，謂該部分是否偽造有疑義，而主張原審應將之送鑑定機關予以鑑
定云云，亦非適法之第三審上訴理由。上訴意旨乃徒就原判決明確論斷之事項，或原
審採證認事之職權行使，及不影響判決本旨之枝節問題，任意指摘，自與法律規定得
為第三審上訴理由之違法情形，不相適合。其上訴違背法律上之程式，應予駁回。
據上論結，應依刑事訴訟法第三百九十五條前段，判決如主文。
中      華      民      國    九十二    年      六      月     十二     日
                              最高法院刑事第六庭
                                  審判長法官  吳  雄  銘
                                        法官  池  啟  明
                                        法官  石  木  欽
                                        法官  郭  毓  洲
                                        法官  吳  三  龍
      右正本證明與原本無異
                                              書  記  官
中      華      民      國    九十二    年      六      月     十七     日
                                                                        Ｂ


司法院資訊處製作；財團法人民間司法改革基金會備份。
